【裁判字號】    98,台上,6520
【裁判日期】    981105
【裁判案由】    違反電信法
【裁判全文】
最高法院刑事判決            九十八年度台上字第六五二０號
上  訴  人  台灣高等法院檢察署檢察官
被      告  甲○○
            乙○○
上列上訴人因被告等違反電信法案件，不服台灣高等法院中華民
國九十六年七月十一日第二審判決（九十六年度上訴字第一七五
、一七九號，起訴案號：台灣台北地方法院檢察署九十二年度偵
字第二０八五四號），提起上訴，本院判決如下：
    主  文
上訴駁回。
    理  由
按刑事訴訟法第三百七十七條規定，上訴於第三審法院，非以判
決違背法令為理由，不得為之。是提起第三審上訴，應以原判決
違背法令為理由，係屬法定要件。如果上訴理由書狀並未依據卷
內訴訟資料，具體指摘原判決不適用何種法則或如何適用不當，
或所指摘原判決違法情事，顯與法律規定得為第三審上訴理由之
違法情形，不相適合時，均應認其上訴為違背法律上之程式，予
以駁回。本件原判決援引第一審判決書之記載，以公訴意旨略稱
：被告甲○○於民國九十年十月起至九十二年十月間止，擔任址
設台北市○○路一八二號九樓「立榮國際徵信有限公司」（下稱
立榮公司）實際負責人，與被告乙○○（下稱被告等二人）、歐
文雄、鄧台福（以上二人均經原審維持第一審無罪判決確定）及
陳玉軒（由檢察官另行偵辦）、黃暹恆、龔慶元、李國政（以上
三人均經檢察官為不起訴處分），則均任職立榮公司擔任經理，
並實際負責接受他人委託從事工商資訊、個人行蹤、外遇、尋人
及信用等徵信調查業務，其中乙○○、歐文雄，並曾分別兼任該
公司「管道」（指徵信公司內部專責處理資料查詢及裝機案件彙
整者）一職。被告等二人、歐文雄及鄧台福均明知市○○○○路
及通話內容，為電信事業及專用電信處理之通信，不得無故在市
內電話之線路上以接線方式盜接，亦不得無故以錄音方式盜錄他
人非公開之談話內容而侵害他人之通信秘密，詎為圖便利上開各
項徵信調查業務需要，竟基於概括犯意，於如第一審判決附表（
下稱附表）一所示之時間，分別與呂武雄（經台灣基隆地方法院
判刑確定）出於共同犯意之聯絡，以每線電話由立榮公司支付呂
武雄新台幣（下同）一千元至二千五百元不等之價格，對如附表
一所示告訴人錢捷飛、盧昱蓉（按原名盧春滿，於九十三年一月
三十日更名）、余榮宗（下稱告訴人等三人）之市內電話，以在
電話線路上盜接出分線，再於分線上裝置錄音機之接線方式，盜
錄如附表一所示告訴人非公開之談話內容，而侵害他人之通信秘
密，再由呂武雄按月至立榮公司收取費用。嗣因呂武雄於九十二
年三月二十一日，在台北縣新莊市○○街九巷三號裝置盜錄設備
時為警當場查獲，始由呂武雄工作紀錄簿所載查悉前情，並經警
循線於同年四月二十二日搜索立榮公司後，分別在乙○○、鄧台
福抽屜查獲錄音帶各五捲等物，因認被告等二人共同涉犯電信法
第五十六條之一第一項（違反同法第六條第一項規定）之罪嫌、
刑法第三百十五條之一第二款之妨害秘密罪嫌（起訴書敘明二者
係屬法規競合，依特別法優於普通法之原則，請依電信法第五十
六條之一第一項論擬）。但經原審審理結果，認為不能證明被告
等二人犯罪，因而維持第一審關於諭知其二人上開部分均無罪之
判決，駁回檢察官該部分在第二審之上訴。已詳敘調查、取捨證
據之結果及認被告等二人應為無罪判決之心證理由。從形式上觀
察，原判決關於上開部分，並無足以影響判決結果之違法情形存
在。上訴意旨略稱：（一）本案最客觀之證據，乃卷附呂武雄之
工作紀錄影本，關於告訴人等三人之記載部分，其註記方式，呂
武雄先後有不同之說詞，究以何者為可信，自應依該工作紀錄之
全部記載，及卷內證據，依經驗法則及論理法則，審慎判斷。茲
析述如下：(1)呂武雄稱：有記明收費金額者，始為安裝完成云云
。然於其涉犯電信法案件（即台灣基隆地方法院九十二年度訴字
第三六０號，下稱另案），經其自白之六十八件中，載有阿拉伯
數字者，僅有三十件，尚不逾半，如其餘三十八件均屬未裝機接
線者，呂武雄竟均不爭執，實有違常情。況依該工作紀錄以觀，
自九十一年七月一日起，迄翌年一月十七日止，只有七月二十四
日、九月十六日、十一月一日、十一月四日、十二月九日之紀錄
中有數字之記載，豈非意謂在長達七個月中，除該數日有安裝完
成外，其餘均僅到現場察看？實難令人置信。復據另案判決認定
呂武雄曾於九十一年九月二十七日與黃國緯盜接、盜錄劉馨元0
0000000號電話之事實，但對照前揭工作紀錄，於該筆之
末，亦僅載有「BFx1」，別無其他數字之記載，益見呂武雄所稱
：有記明收費金額者始為安裝完成云云之說法，難認屬實，縱未
記載其所稱代表收費金額之數字，亦不代表必未安裝完成。(2)關
於工作紀錄上，住址後之英文字母，呂武雄或稱代表「樓層」，
或稱代表「困難度」，然而單純之樓層，並不涉及秘密性，以數
字記載，豈不更簡單易懂，況依該工作紀錄影本之記載以觀，英
文字母之記法包括： AF、CDF BF、B2、BCF、CF、DEF、EF、TRF
、BiF、A-BF、KF、TR、TW、AT、電x1/TW、Fu+電、T及FU、PF等
多達二十種左右，無論係「樓層」或「困難度」，實難想像有以
如此多種複雜代碼表示之必要。況上開英文等字之後多有「x1」
「x2」之記載，如「BFx1」，關於「x1」「x2」，呂武雄或稱代
表看過幾次，或稱代表可安裝幾台錄音機，所述若其一屬實，則
所有前面打勾者，均應有此「x1」「x2」之紀錄始為合理，但事
實上，最後無記載英文字母註記者，大多即無「x1」「x2」，因
此，呂武雄關於英文字母、「x1」「x2」之解釋，對照其實際記
載方式之歸納結果，顯不可信。(3)據上分析，呂武雄於本案九十
三年一月九日檢察事務官詢問時之說詞，對照工作紀錄之記載方
式，較符合事理，應特別可信，亦即後有英文字母者，即屬裝機
完成。其於另案偵查中以被告身分所為供述，及於本案第一審之
證言，應屬卸責及偏袒被告等二人之詞，不僅不符經驗法則，且
與其工作紀錄之記載矛盾，難認屬實。綜前所述，本案縱未扣到
告訴人等三人電話被錄音之錄音帶，但依前揭呂武雄工作紀錄，
於告訴人等三人之住址、電話號碼紀錄之最前面不僅均有打勾，
在最後均分別有 「AEFx1」、「CFx1」、「TWx1」之註記，就其
全部記載，及呂武雄於檢察事務官所為較具可信度之說明，堪認
均已裝機完成。而據工作紀錄所載，彼三件既均屬立榮公司所委
託竊聽案件，甲○○為該公司實際負責人，乙○○復不否認其係
當公司之「管道」，負責該公司找裝機手之事，就該公司委由呂
武雄裝機竊聽告訴人等三人電話之犯行，自應認有犯意之聯絡及
行為之分擔。原判決未詳予對照前揭工作紀錄內容、亦未就紀錄
方式予以歸納，遽採呂武雄有利於被告等二人之證述，認其並未
對告訴人等三人完成裝機行為，其採證違反論理法則及經驗法則
。（二）呂武雄於另案就告訴人等三人如附表一所示之電話門號
，已自白係其所盜接、盜錄之電話範圍，有另案判決可憑。對於
呂武雄在另案之自白及該判決不利被告等二人部分，何以不足採
取，原判決未予說明，有判決不備理由之違法。（三）請將原判
決撤銷發回原審法院更為適法之判決，另檢附告訴人等三人之刑
事上訴聲請狀，併請參酌等語。惟查：（一）證據之取捨與其證
明力之判斷，以及事實有無之認定，屬事實審法院之職權，苟其
取捨證據與判斷證據證明力並不違背經驗法則及論理法則，即不
容任意指為違背法令，而執為第三審適法之上訴理由。原判決業
已詳敘：證人呂武雄於第一審九十五年八月十七日審判時證稱：
伊工作紀錄影本上，在每一行最前面打「ˇ」代表伊有去現場看
過，但不一定有去裝設，打叉表示沒有看過現場，也沒有裝設，
地址後面如有寫英文字母，如 「BF」代表二樓，「AEF」代表十
五樓，而「x1」代表該處可放錄音機一台，「x2」代表現場可放
錄音機二台，還有阿拉伯數字，如「3200」、「1000」是給徵信
公司的報價，至於最後註明「（棠）、（安）、（立）、（柯）
、（文）」等，則係委託伊至該址裝錄音機錄音之人，伊並沒有
在工作紀錄上記載有無裝機，而是伊每個月看，有裝的，伊都知
道哪幾件，台灣台北地方法院檢察署九十二年度偵字第二二一九
號卷宗（下稱偵卷）第二０一頁辛亥路的那件（即附表一編號一
），因為有大樓管理員，所以伊沒有裝；偵卷第二二七頁板橋市
○○路這件（即附表一編號二）伊有去現場看，但印象中和平路
那邊現場不好裝，因為那是五層樓公寓，該公寓二樓的住戶門都
沒有關，人很多，有人很注意陌生人進出，所以沒有裝；偵卷第
二三八頁環河南路這個地點（指附表一編號三）伊沒有去裝機等
語。直陳告訴人等三人部分，伊雖均曾受立榮公司委託前往裝機
地點察看，但均未向立榮公司報價，亦未裝設竊聽器等情。其於
九十三年一月九日檢察事務官訊問時雖證稱：「（問：〈提示登
錄載有日期、住址、電話及另以括號標示《文》、《柯》、《立
》等字樣之記事本影本〉其上之日期係指何年度，另住址、電話
及括號內和每件前有打×或打勾各係何意？）這是我的工作紀錄
簿，主要為用來紀（記）錄當天曾委託我裝機之資料，左上角的
日期表示由九十一年度至九十二年度一月間，打×表示未裝成，
打勾的表示代表現場我有去看過，若尚有於電話號碼後面加註一
些號碼或英文字等編號，即表示有成功……」云云。然前揭呂武
雄之工作紀錄簿，關於告訴人等三人部分，僅分別記載：「1/22
ˇ北市○○路○段一五七號21F 00000000 AEFx1（即錢捷飛之地
址及電話）」、「8/16ˇ板市○○路58號5F 00000000 CFx1（即
盧昱蓉之地址及電話）」、「 12/26ˇ環河南路二段一四九巷七
號11F/00000000/TWx1（原判決載為「TW1」）（即余榮宗之地址
及電話）」。其後並無相關金額之記載，呂武雄是否確已前往告
訴人等三人前揭地址完成裝機並盜接錄音，已非無疑。況呂武雄
於第一審證述：伊並未在告訴人等三人住所裝機錄音等語明確；
參以告訴人等三人係因警員通知始前往製作筆錄及提出告訴，然
並未提出任何證據，以證明其三人之電話已被盜接並錄音，尚難
遽認被告等二人有被訴之犯行。至盧昱蓉於第一審雖證稱：伊有
被錄音，徵信社有錄伊的對話，侯美雲打電話給伊，放錄音內容
給伊聽。侯美雲在九十二年六月之後有播放錄音帶，之前也有播
放等語；證人侯美雲於台灣板橋地方法院九十四年度易字第七六
五號王清風妨害自由案件審理中，亦證稱：「……我才去房屋貸
款借五十萬（元）請徵信社」等詞。然侯美雲於本案第一審則證
稱：伊只有委託尋人，費用三萬元。因為那時候伊老公與盧昱蓉
通姦，所以伊請立榮公司尋人，立榮公司與伊接觸（洽）之人伊
忘掉名字，但是伊不認識被告，伊記得是姓「簡」，名字伊忘記
了，伊未曾見過甲○○；簡先生有跟伊說有可能會去裝竊聽器，
但伊不知道有沒有裝，因為當時伊老公不在，盧昱蓉的前夫不高
興，要伊去抓（姦），他也不喜歡他的前妻跟別的男人在一起。
但立榮公司的人或簡先生從未交付任何電話錄音的錄音帶給伊，
也沒有跟伊講過裝設竊聽器成功之事，且很少跟伊聯絡，都是伊
主動詢問。簡先生簽約時有交付伊一張簽約書，簽約後，好像告
訴伊說，期滿一個月還沒有尋到人，要加費用，伊就不要。一個
月期滿後，伊沒有再續約，關於本件也沒有給伊任何訊息或資料
。立榮公司的人或是簡先生沒有拿錄音帶給伊聽等情。盧昱蓉亦
無法提出侯美雲有播放錄音內容之證據，此部分指訴自難逕予採
信。本案尚乏確據證明被告等二人與呂武雄已共同完成盜接告訴
人等三人如附表一所示之電話並予以錄音等情。俱依卷內資料剖
析論敘綦詳，其推理論斷衡諸經驗及論理等證據法則皆無違背，
自不容指為違法。（二）審理事實之法院，基於直接審理主義，
應自行調查證據，以為事實有無之判斷，不受法院另案判決之拘
束。又同一證人前後供述之證言彼此不能相容，則採信其部分證
言時，當然排除其他部分證言，此為法院取捨證據法理上當然結
果，縱未於判決理由內說明捨棄他部分證言而僅說明採用某部分
證言之理由，於判決本旨亦無影響，此與判決不備理由，尚屬有
間。原判決已依其調查證據之結果，詳敘不能證明被告等二人有
被訴之犯罪，因而維持第一審諭知其等無罪部分之理由。關於事
實有無之認定，既不受另案判決之拘束，其未就呂武雄違反電信
法之另案判決內容加以說明，自無判決不備理由之違法可言。又
原判決既採取證人呂武雄前揭有利於被告等二人之證言，自不採
其於另案所為不相容之陳述，此為採證之當然結果，縱未於理由
內特別加以說明，於判決本旨亦無影響，核無上訴意旨所指判決
不備理由之違法情形，就此指摘，自非第三審上訴之合法理由。
（三）刑事訴訟法第三百八十二條第一項所謂上訴書狀應敘述上
訴之理由，係指上訴書狀本身應敘述上訴理由而言，非可引用或
檢附其他文書代替，以為上訴之理由。否則，即難認其上訴已合
法律上之程式（本院六十九年台上字第二七二四號判例意旨參照
）。上訴人援引告訴人等三人之刑事上訴聲請狀，以代替其上訴
理由部分，尤非合法。綜上所述，本件上訴理由均難認已符合首
揭法定之第三審上訴要件。其上訴違背法律上之程式，應予駁回
。
據上論結，應依刑事訴訟法第三百九十五條前段，判決如主文。
中    華    民    國  九十八  年   十一   月    五    日
                      最高法院刑事第九庭
                          審判長法官  邵  燕  玲
                                法官  李  伯  道
                                法官  孫  增  同
                                法官  李  英  勇
                                法官  張  春  福
      本件正本證明與原本無異
                                      書  記  官
中    華    民    國  九十八  年   十一   月    十    日
                                                      V


司法院資訊處製作；財團法人民間司法改革基金會備份。
